【裁判字號】    99,訴,31
【裁判日期】    990325
【裁判案由】    返還加盟金
【裁判全文】
臺灣板橋地方法院民事判決                99年度訴字第31號
原      告  甲○○
訴訟代理人  黃世瑋律師
被      告  范睿麟即麟富商行
            乙○○
上列當事人間請求返還加盟金事件，經本院於民國99年3月18日
言詞辯論終結，判決如下：
    主  文
被告應連帶給付原告新臺幣參拾萬元，及被告范睿麟即麟富商行
自民國九十八年十一月二十一起；被告乙○○自民國九十九年二
月四日起，均至清償日止，各按週利率百分之五計算之利息。
訴訟費用由被告連帶負擔。
本判決得假執行。
    事實及理由
一、原告主張：
  (一)原告於民國97年6月20日與第三人丙○○共同與被告范睿麟
    即麟富商行簽署「加盟合約書」，約定由被告范睿麟將伊經
    營全家便利商店複數加盟店其中之一「全家便利商店林口醒
    吾店」（店址：台北縣林口鄉○○路○段7號1樓）之經營資
    格授權原告及第三人丙○○共同經營，其經營期間自97年6
    月20日起，至99年12月31日止，且於經營期間除由原告、第
    三人丙○○共同每2個月給付被告范睿麟即麟富商行權利金
    新臺幣（下同）1 5000元外，並由原告、第三人丙○○分別
    以現金匯款方式、現金方式共同出資之88萬元。
  (二)上開原告及第三人丙○○所共同出資之88萬元，為被告范睿
    麟即麟富商行與全家便利商店股份有限公司（以下簡稱全家
    便利商店公司）簽署加盟合約時，應支付予全家便利商店公
    司之出資金額，其中5萬元為簽約金，機器設備殘值為23萬
    元，保證金則為60萬元，上開金額總計88萬元，且該筆出資
    金額88萬元，並由原告及第三人丙○○各出資50% ，即由原
    告及第三人丙○○各出資44萬元。而原告甲○○依上開合約
    之約定應出資金額之44萬元，乃於97年4月18 日以原告之國
    泰世華銀行士林分行匯款5萬元至另第三人丙○○之弟郭威
    志於郵局帳戶、於97年6月10日以相同帳戶匯款218694元至
    被告范睿麟即麟富商行之彰化銀行林口分行帳戶、於97年11
    月17日以原告在花旗銀行新莊分行帳戶匯款150000元至被告
    范睿麟即麟富商行之彰化銀行林口分行帳戶、於97年11、12
    月間將餘款21306元以現金交付另第三人丙○○，而被告范
    睿麟則依「加盟合約書」第3條第3項(一)款之意旨，開立票面
    金額為60萬元，99年12月31日到期之本票乙紙予原告及第三
    人丙○○。
  (三)上開「全家便利商店林口醒吾店」在原告及第三人丙○○共
    同經營下，業績尚稱平穩，迄於98年4、5月間，被告范睿麟
    卻不斷向原告等表示擬收回該商店之經營授權，以自行與其
    弟即另被告乙○○共同經營該商店之意旨，原告及第三人丙○○幾經與被告范睿麟協調，乃同意被告范睿麟之所請，但
    要求被告范睿麟應確實依雙方「加盟合約書」第3條第3項(二)
    款之意旨，將原告及第三人丙○○出資額中屬於「保證金」
    部分之60萬元，無息返還。嗣范睿麟、原告及第三人丙○○
    乃於98年7月3日簽署協議書，約定原加盟合約終止，被告范
    睿麟則應分別於98年7月30日、98年8 月30日將屬於原告出
    資之保證金30萬元，分別返還原告各15萬元，且該份協議書
    並經鈞院認證在案。惟截至98年8 月30日止，被告范睿麟依
    然未依上開協議書，將保證金30 萬元返還予原告，且原告
    幾度試圖與被告范睿麟取得聯繫，被告范睿麟均避不見面，
    經原告與被告范睿麟之弟即被告乙○○協調結果，被告乙○○同意共同承擔其兄即被告范睿麟對原告之債務清償責任，
    並於98年9月1日書立聲明書予原告，該聲明書上載明：「本
    人乙○○願意替（哥哥）范睿麟擔保償還全家便利商店（林
    口醒吾店）保證金新台幣參拾萬元整。還款期間分為二次，
    第一次為民國98年9 月15日新台幣壹拾伍萬元整，第二次為
    民國98年9月30日新台幣壹拾伍萬元整。以上有未如期償還
    ，甲○○得依法律程序向范睿麟及乙○○請求全部新台幣參
    拾萬元整債權返還，乙○○絕無異議。此致：甲○○先生」
    。然迄至98年10月間，被告范睿麟即麟富商行、乙○○依然
    未將保證金30萬元清償予原告。
  (四)依原告與被告范睿麟即麟富商行間所簽署之加盟合約書第3
    條第3項第(二)款「保證金返還」之約定，甲方（即被告范睿
    麟即麟富商行）應於本契約終止或期限屆滿時，無條件無息
    返還保證金陸拾萬元整給乙方（即原告及第三人丙○○），
    同時乙方則應返還甲方原開立之本票。而上開加盟合約已於
    98年7月3日協議終止，三方並同時簽署協議書，除載明原加
    盟合約終止意旨外，並同時載明被告范睿麟即麟富商行應於
    98年7月30日、98年8月30日分別返還原告各15 萬元（共計
    30萬元），且該協議書並經鈞院認證在案，爰依上開加盟合
    約及協議書之法律關係請求被告范睿麟即麟富商行返還保證
    金30萬元。被告乙○○為被告范睿麟之弟，於原告向被告范
    睿麟追討款項，被告范睿麟逃避原告追討之際，原告乃與被
    告乙○○協商處理方式，被告乙○○主動提出願意幫其兄即
    被告范睿麟即麟富商行擔保償還該筆保證金30萬元，並書立
    聲明書予原告，由被告乙○○親筆書立、蓋有手印之聲明書
    既載明：「本人乙○○願意替（哥哥）范睿麟擔保償還全家
    便利商店（林口醒吾店）保證金新台幣參拾萬元整。還款期
    間分為二次，第一次為民國98年9月15日新台幣壹拾伍萬元
    整，第二次為民國98年9 月30日新台幣壹拾伍萬元整。以上
    有未如期償還，甲○○得依法律程序向范睿麟及乙○○請求
    全部新台幣參拾萬元整債權返還，乙○○絕無異議」等語，
    顯然被告乙○○乃就被告范睿麟即麟富商行積欠原告之30萬
    元保證金債務，亦同負全部給付之責，被告范睿麟並未因被
    告乙○○書立該聲明書予原告，而脫離與原告間之債權債務
    關係，從而被告乙○○乃就被告范睿麟即麟富商行積欠原告
    之30萬元保證金債務，與原告間成立「併存之債務承擔」關
    係，被告乙○○就該30萬元保證金債務，自應與被告范睿麟
    即麟富商行對原告負連帶給付之責。
  (五)對於被告抗辯之陳述：被告范睿麟即麟富商行抗辯應扣除98
    年6月21日起至同年月30日止關於林口醒吾店之盤點損失乙
    節，98年7月10日盤點結果均為正數無損失，並提出盤點報
    告書、盤點稽核建議報告書影本等件為證，被告抗辯洵非正
    當。
  (六)訴之聲明：
    被告范睿麟即麟富商行、乙○○應連帶給付原告30萬元，
      及被告范睿麟即麟富商行自支付命令繕本送達翌日起；被
      告乙○○自民國99年1月18日民事準備(一)狀送達之翌日起
      ，均至清償日止，各按週年利率5%計算之利息。
    原告願供擔保請准宣告假執行。
二、被告范睿麟即麟富商行則抗辯稱：雙方雖簽訂加盟合約書及
    協議書，惟依協議書所載自98年6月21日起至同年月30日止
    林口醒吾店之盤點損失應自返還之保證金中扣除等語，另提
    出加盟店解約清算表影本為證。並聲明原告之訴及其假執行
    之聲請均駁回。
三、被告乙○○則抗辯稱：伊雖簽署聲明書予原告，但因伊與本
    件契約糾紛無關，非契約當事人及林口醒吾店之負責人，自
    毋庸負責等語。並聲明原告之訴及其假執行之聲請均駁回。
四、查原告主張之事實，已據其提出與其所述情節相符之加盟合
    約書、銀行匯出匯款回條、本票、協議書（業經本院公證人
    於98年7月3日以001584號認證註記）、被告乙○○書立之聲
    明書及身分證影本等件為證，且被告二人對於原告所提出之
    上開證據均不爭執，惟被告2人以前詞抗辯，本院斟酌認定
    如下：
  (一)按當事人主張有利於己之事實，就其事實有舉證之責任，民
    事訴訟法第277條定有明文。又原告於起訴原因已有相當之
    證明，而被告於抗辯事實並無確實證明方法，僅以空言爭執
    者，當然認定其抗辯事實之非真正，而應為被告不利益之裁
    判，最高法院18年度上字第1679號著有判例可資參照。本件
    原告既主張依兩造於98年7月3日簽立之協議書之法律關係請
    求被告給付保證金30萬元之事實，業據原告提出被告范睿麟
    即麟富商行亦不爭執之協議書為證，被告抗辯依協議書所載
    應扣除98年6月21日起至同年月30日止之盤點損失3分之1部
    分，雖據其提出加盟店解約清算表為證，惟依該清算表所載
    內容並無臚列林口醒吾店之盤點損失，自難遽為有利於被告
    之認定，且原告另提出98年7月10日之盤點結果報告書、盤
    點稽核建議報告書影本等件內容，盤點結果均係正數並無損
    失之記載，被告雖抗辯該報告書並非正式報告云云，惟被告
    關於抗辯扣款事由既無法舉證以實其說，自應為其不利於認
    定，被告所辯無堪憑採。
  (二)按第三人與債權人訂立契約承擔債務人之債務者，其債務於
    契約成立時，移轉於該第三人。民法第300條定有明文。上
    開規定之債務承擔，係以移轉債務為其內容之契約。第三
    人與債權人間，一經有此項契約之成立，其債務即移轉於第
    三人，該第三人乃因而加入既存的債務關係之內成為債務人
    。本件被告乙○○既已自認簽署聲明書同意承擔被告范睿麟
    對於債權人即原告之債務，該債務於債務承擔契約成立時，
    被告乙○○因而成為債務人，被告抗辯非契約當事人、商店
    負責人，原告與被告范睿麟即麟富商行間之債務糾紛與其無
    涉云云，於法無據。
五、依原告與被告范睿麟即麟富商行間所簽署之加盟合約書第3
    條第3項第(二)款「保證金返還」之約定：「甲方（即被告范
    睿麟即麟富商行）應於本契約終止或期限屆滿時，無條件無
    息返還保證金陸拾萬元整給乙方（即原告及第三人丙○○）
    …」，而原告與被告范睿麟即麟富商行已於98年7月3日簽署
    協議書終止上開加盟合約關係，被告范睿麟即麟富商行於協
    議書中同意於98年7月30日、98年8月30日分別返還原告各15
    萬元（共計30萬元），故原告依上開加盟合約及協議書之法
    律關係請求被告范睿麟即麟富商行給付30萬元，洵屬正當。
六、按第三人與債權人訂立契約承擔債務人之債務者，其債務固
    於契約成立時移轉於該第三人，惟第三人與債權人訂立之契
    約，係由該第三人加入為債務人，而與原債務人就同一債務
    各負全部給付之責任者，雖學說上稱為重疊的債務承擔，究
    與民法第300條所規定之免責的債務承擔不同，原債務人就
    其債務仍與該第三人連帶負其責任。又債務承擔，有免責的
    債務承擔及併存的債務承擔之別，前者於契約生效後原債務
    人脫離債務關係，後者為第三人加入債務關係與原債務人併
    負同一之債務，而原債務人並未脫離債務關係。（最高法院
    23年上字第1377號、49年台上字第2090號判例意旨參照）另
    併存之債務承擔係指第三人與債權人訂立契約，約定與債務
    人就同一債務，各負全部給付責任而言。（最高法院69年台
    上字第2860號裁判意旨參照）被告乙○○於簽署聲明書載明
    ：「本人乙○○願意替（哥哥）范睿麟擔保償還全家便利商
    店（林口醒吾店）保證金新台幣參拾萬元整。還款期間分為
    二次，第一次為民國98年9月15日新台幣壹拾伍萬元整，第
    二次為民國98年9月30日新台幣壹拾伍萬元整。以上有未如
    期償還，甲○○（即原告）得依法律程序向范睿麟及乙○○
    請求全部新台幣參拾萬元整債權返還，乙○○絕無異議」等
    語，被告乙○○向原告聲明願意承擔被告范睿麟即麟富商行
    積欠原告之30萬元保證金債務，同時表明願與被告范睿麟即
    麟富商行同負全部給付之責，被告范睿麟並未因被告乙○○
    書立該聲明書予原告，而脫離與原告間之債權債務關係，顯
    見被告乙○○乃就被告范睿麟即麟富商行積欠原告30萬元保
    證金債務，與原告間成立「併存之債務承擔」關係，被告乙○○就該30萬元保證金債務，自應與被告范睿麟即麟富商行
    對原告負連帶給付之責。故原告請求被告范睿麟即麟富商行
    與被告乙○○連帶給付30萬元，於法有據。
七、綜上所述，原告依加盟合約、協議書及併存債務承擔聲明書
    之法律關係請求被告二人連帶給付30萬元，及被告范睿麟即
    麟富商行自支付命令繕本送達翌日即98年11月21日起；被告
    乙○○自民國99年1月18日民事準備(一)狀送達之翌日即99年2
    月4日起，均至清償日止，各按週年利率5%計算之法定遲延
    利息，為有理由，應予准許。
八、原告陳明願供擔保聲請宣告假執行，核無不合，惟因所命金
    額未逾50萬元，爰依民事訴訟法第389條第1項第5款規定，
    本院依職權宣告假執行，毋庸命原告供擔保。
九、訴訟費用負擔之依據：民事訴訟法第85條第2項。
中    華    民    國    99    年    3    月    25    日
                  民事第三庭    法  官  張紫能
以上正本係照原本作成
如對本判決上訴，須於判決送達後20日內向本院提出上訴狀
中    華    民    國    99    年    3    月    25    日
                                書記官  蔡佳容

司法院資訊處製作；財團法人民間司法改革基金會備份。
